【裁判字號】    91,上,871
【裁判日期】    920319
【裁判案由】    侵權行為損害賠償
【裁判全文】
台灣高等法院民事判決  九十一年度上字第八七一號
    上  訴  人    乙○○○
    訴訟代理人    張立業律師
    複代理人      朱健福
    被上訴人      甲○○
                  大南汽車股份有限公司
    右      一
    法定代理人    范宰宇
    共      同
    訴訟代理人    辛武律師
右當事人間請求侵權行為損害賠償事件，上訴人對於中華民國九十一年九月十九日台
灣板橋地方法院九十一年度訴字第八六七號第一審判決提起上訴，本院判決如左：
    主    文
上訴駁回。
第二審訴訟費用由上訴人負擔。
    事實及理由
一、上訴人主張：被上訴人甲○○係被上訴人大南汽車股份有限公司之大客車駕駛，
    於八十九年六月十日晚間九時左右駕駛車號ＡＦ─一二三號公車行經台北縣板橋
    市○○路○段埔墘加油站入口處，竟疏於注意並有超速及大客車行駛內側車道之
    違規行為，將上訴人之子潘玨璋撞斃，主張被上訴人甲○○與被上訴人大南汽車
    股份有限公司應負侵權行為損害賠償責任，連帶給付上訴人新台幣（下同）四百
    十萬四千四百九十六元，及自起訴狀繕本送達翌日起至清償日止按年利率百分之
    五計算之利息等語。並上訴聲明：(一)原判決廢棄。(二)右廢棄部分，被上訴人二人
    應連帶給付上訴人四百十萬四千四百九十六元，及自起訴狀繕本送達翌日起至清
    償日止按年利率百分之五計算之利息。(三)上訴人願供擔保，請准宣告假執行。
二、被上訴人則以：被上訴人甲○○駕駛公車行經前揭地點發生車禍，但並無過失存
    在，無庸負侵權行為損害賠償責任，被上訴人大南汽車股份有限公司亦無庸負連
    帶賠償責任等語資為抗辯。並答辯聲明：(一)上訴駁回。(二)被上訴人願供擔保，請
    准免為假執行。
三、兩造不爭之點：被上訴人甲○○於八十九年六月十日晚間九時許，駕駛車號ＡＦ
    ─一二三號被上訴人大南汽車股份有限公司所有之營業大客車沿台北縣板橋市○
    ○路由西往東行駛，於行經中山路二段埔墘加油站入口處撞及由南往北行走，正
    穿越中山路之行人潘玨璋，使潘玨璋因遭撞擊而受傷，經送醫急救，仍延至八十
    九年六月十一日上午六時五分在台北市萬華區西園醫院因頭部外傷、顱骨骨折、
    顱內出血傷重不治死亡等事實，為兩造所不爭執，並有臺灣板橋地方法院檢察署
    八十九年度相字第六八○號相驗卷宗影本內附有有臺灣板橋地方法院檢察署檢察
    官相驗屍體證明書及道路交通事故調查報告表影本可稽，自堪認上訴人此部分之
    主張為真實。
四、兩造爭執要旨之論述：按當事人主張有利於己之事實者，就其事實有舉證之責任
    ，但法律別有規定或依其情形顯失公平者，不在此限，民事訴訟法第二百七十七
    條定有明文。又按因故意或過失，不法侵害他人之權利者，負損害賠償責任。亦
    為民法第一百八十四條第一項前段所明定。則上訴人主張被上訴人應負侵權行為
    損害賠償責任，自應就被上訴人有侵權行為存在，且被上訴人之行為與損害之發
    生有相當因果關係存在等事實舉證證明，始得認為其舉證責任已無欠缺，方得認
    為其主張為理由。本件上訴人主張被上訴人甲○○因駕駛之過失，致上訴人之子
    潘玨璋死亡，被上訴人甲○○應負侵權行為損害賠償責任一節，為被上訴人所否
    認，並辯稱被上訴人甲○○之駕駛行為並無過失存在，自無庸負侵權行為損害賠
    償責任等語。則本件爭點即被上訴人甲○○有無過失？
  (一)經查，前揭在板橋市○○路○段埔墘加油站入口處前所發生之車禍，依據兩造俱
    不爭執其真正之臺北縣政府警察局海山分局埔墘派出所製作之道路交通事故調查
    報告表所示，前述車禍地點之道路中央劃設雙黃實線之分向限制線，南側即西向
    東方向車道，靠中央內側以虛線劃設二線寬三點五公尺之快車道，及寬六公尺之
    外側車道，於車禍地點西側二十七公尺之路口有劃設斑馬線（應為行人穿越道）
    ，被害人潘玨璋乃自中山路南側往北穿越車道行走，於中山路南側（即西向東車
    道）之中間車道上遭被上訴人甲○○所駕駛之營業大客車右前車頭撞擊而肇事，
    此亦為兩造所不爭執之事實。
  (二)本件車禍前經臺灣板橋地方法院檢察署檢察官送臺灣省臺北縣區車輛行車事故鑑
    定委員會鑑定結果，認為「行人潘玨璋未走行人穿越道為肇事原因，甲○○駕駛
    大客車無肇事因素」，復經送臺灣省車輛行車事故覆議鑑定委員會鑑定結果，亦
    認為「照原鑑定意見，另甲○○駕駛營大客車超速與行駛內側車道均有違規定」
    、「本會覆議意見與台北縣區鑑委會鑑定意見相同，均認為呂車無肇事因素，其
    超速、行駛內側車道均僅屬違規行為」，有臺灣省臺北縣區車輛行車事故鑑定委
    員會九十年四月十一日北鑑字第九○一○一二號鑑定意見書、臺灣省車輛行車事
    故覆議鑑定委員會九十年六月十八日府覆議字第九○○九二二號函、九十年十月
    三日府覆議字第九○○九二二─一號函附於臺灣板橋地方法院檢察署八十九年度
    相字第六八○號相驗卷宗內可參。又台灣板橋地方法院檢察署九十一年續偵字第
    一五九號，檢察官再就本件事故送中央警察大學鑑定結果，認為「潘玨璋在設有
    行人穿越道三十公尺範圍內穿越道路及穿越車道未注意左右無來車為肇事原因。
    」、「甲○○駕駛ＡＦ－一二三營業大客車行駛內側車道為一般違規。」（見本
    院卷第七十頁）。
  (三)次按在公用道路上通行，各使用該公用道路之道路使用人（簡稱用路人），不論
    行人或車輛之駕駛人均有遵守道路交通安全規則及相關交通法令之規範，以保持
    道路交通之通行安全，且因各用路人有遵守相關道路交通安全規則之義務，亦因
    而使一般用路人對於其他同時使用該道路之用路人亦會遵守相關道路交通安全規
    則之信賴，而有所謂信賴原則之適用，且交通主管機關為車輛及行人通行之安全
    及交通之便利，劃分道路以分別供車輛或行人使用，使車輛及行人不因混雜使用
    同一道路而因兩者之行動方式不同而發生更大之交通危險，則在劃分予特定用路
    人使用之區○○○○○路人自不得侵入使用，故一般用路人於常識上應可認知車
    輛不得行駛於人行道上，行人不得行走於快車道上等，此即縱為一般人亦有之對
    於道路使用上關於路權之一般認識，應非特殊專業者於其專業領域始得明瞭之專
    業知識，故此一可為一般人所得知之認識，當屬於上述所謂信賴原則之範疇內當
    無疑義。
  (四)本案肇事原因必須就雙方當事人之「路權」加以研判，而有關「路權」的範圍應
    自交通工程之觀點加以分析，並自過失理論中，合理人類用路行為、注意義務與
    注意能力極限，加以探討，方可使其臻於完善。其中汽車「路權」的範圍，應依
    據道路設計原理及交通法規應定義為：「左右以車道範圍為限（道路交通管理處
    罰條例第四十五條第二款、第四款、第十二款）；前方以該車道最短停車視距或
    安全跟車距離（道路交通管理處罰條例第五十八條第一款）為限；後方則以車身
    尾部為限」；而行人之路權，因人行道並無車道化的概念，因此除前後路權範圍
    仍準上述原則劃定外，左
    右則以人身為範圍。惟因行人步行速率低，故可簡化直接認定該行人所處之空間
    為其路權範圍。被上訴人甲○○駕駛營大客車於雙向四車道以上路段行駛內側車
    道，參據道路交通安全規則第九十八條第一項第一款，則其違反道路使用之正當
    性，惟汽車行使道路之路權仍應受保障，依據前述路權概念，推定事故發生地點
    （內側車道）應屬於被上訴人甲○○駕駛之營大客車之路權。因此被上訴人甲○
    ○行駛內側車道之駕駛行為非本車禍之肇事原因。
  (五)而按行人穿越道路於設有行人穿越道、人行天橋或人行地下道者，必須經由行人
    穿越道、人行天橋或人行地下道穿越，不得在其一百公尺範圍內穿越道路；又在
    禁止穿越、劃有分向限制線、設有劃分島或護欄之路段或三車道以上之單行道，
    不得穿越道路，道路交通安全規則第一百三十四條第一款、第二款定有明文。如
    前所述，本件車禍發生之地點為劃設有分向限制線之路段，本為禁止行人穿越之
    路段，而距離車禍地點之西側二十七公尺處有劃設行人穿越道供行人穿越中山路
    ，被害人潘玨璋穿越道路行為，必須遵守道路交通安全規則第一百三十四條第一
    項第一、第五款之規定，即設有行人穿越道三十公尺（九十年五月三十日修正規
    定為一百公尺）路段不得穿越道路及行人穿越車道路時應注意左右無來車，而被
    害人潘玨璋違反前述道路交通安全規則之規定，於禁止穿越道路之路段穿越道路
    及注意義務之行為而於快車道上遭被上訴人甲○○駕駛之大客車撞及，則被害人
    潘玨璋因違反前揭道路交通安全規則之規定及注意義務係為本件車禍肇事之原因
    。
  (六)雖依照道路交通安全規則第九十四條第三項規定，汽車行駛時，駕駛人應注意車
    前狀況及兩車併行之間隔，並隨時採取必要之安全措施，惟此一規定應於汽車駕
    駛人在得以注意防範之範圍內，因有過失而疏於注意防範致發生車禍事故時，方
    得課以該汽車駕駛人以肇事責任，因而汽車駕駛人在車道上行駛，除有其他肇事
    原因外，倘僅有超速或其他單純之違規行為，並不因而當然得以其違規行為視為
    對於車禍之發生有過失存在，於本件情形中，倘若被害人潘玨璋係與被上訴人甲
    ○○所駕駛之大客車行駛方向採取同向或反向行走，則在相當距離以外，被上訴
    人甲○○應即得發現同向或反向行走之行人行走於車道上，被上訴人甲○○雖為
    在車道上行駛之汽車駕駛人，於其得以注意防範之範圍內，若故意視而不見或因
    重大疏失而未注意該在車道上行走之行人，該汽車駕駛人自無以其在車道上行駛
    ，乃擁有該車道路權而故意不採取適當之安全措施（但此一情形仍須考量其採取
    例如閃避、煞車等作為後，是否仍得以避免車禍之發生，非必然認為汽車駕駛人
    於此一情形下即有過失，自不待言），倘若行人之行走方向係與汽車行駛方向成
    垂直方向，則依照汽車行駛慣性，車輛並無法立即在原地停止，參照道路交通安
    全規則第一百零四條第一項規定，汽車行駛至鐵路平交道時，應將速度減低至時
    速十五公里以下，此一時速十五公里乃理論上可以立即煞車停止之速度，汽車即
    使以此一低速行駛，亦難以防範自側方突然出現於前方之物體，則在本件車禍之
    情形下，不論汽車以何種速度行駛於車道，均難認為汽車駕駛人對於車禍之發生
    有肇事責任存在。
  (七)況且有關被上訴人甲○○之行駛速率，依據八十九年六八○號相驗卷所附台灣省
    車輛行車事故覆議鑑定委員會之鑑定意見，雖認定甲○○駕駛營大客車超速。然
    其實際行駛速率可參照八十九年度六八○號相驗卷所附行車紀錄器之最後一筆記
    錄資料約四十公里左右，並未明顯超速。（九十年五月三十日修正道路交通安全
    規則第九十三條第一項第一款規定：「在市區道路，時速不得超過五十公里。‧
    ‧‧」）。至關於臺灣板橋地方法院檢察署檢察官於臺灣板橋地方法院檢察署九
    十年度偵字第一八六二八號檢察官不起訴處分書第三頁所述之扣案行車記錄表上
    二十一時零五分處之記錄係檢察官於閱卷時因指甲比劃所造成一節，因裝置於汽
    車上之行車記錄器乃以金屬針在記錄表上刻劃，其所留之痕跡當與指甲所劃出之
    痕跡不同。
  (八)綜上所述，本件車禍之被害人潘玨璋乃在禁止行人穿越之路段為穿越道路而自側
    方進入被上訴人甲○○駕駛大客車行駛之車道，違反道路交通安全規則之禁止規
    定，在禁止穿越路段穿越道路，乃本件車禍發生之原因，被上訴人甲○○駕駛營
    業大客車行駛內側道路為一般違規（道路交通安全規則第九十八條第一項第一款
    ），被上訴人甲○○對於本件車禍之發生並無過失。
  (九)從而，上訴人主張依侵權行為損害賠償請求權請求被上訴人甲○○賠償本件車禍
    所致上訴人之子即被害人潘玨璋死亡之損害負損害賠償責任，及被上訴人大南汽
    車股份有限公司依民法第一百八十八條第一項連帶負損害賠償責任，因被上訴人
    甲○○對於本件車禍之發生並無過失，上訴人此部分之主張自非有理由。因上訴
    人對於被上訴人甲○○所主張之侵權行為損害賠償請求權並不存在，不得對被上
    訴人甲○○請求賠償，則關於上訴人所主張之關於其損害之範圍部分，即屬無理
    由，無庸再予一一論列。
五、綜上所述，上訴人主張被上訴人甲○○應對於其在前揭時地駕駛被上訴人大南汽
    車股份有限公司所有之營業大客車將上訴人之子潘玨璋撞擊致死之行為負侵權行
    為損害賠償責任，而被上訴人大南汽車股份有限公司為被上訴人甲○○之僱用人
    ，亦應與被上訴人甲○○負連帶賠償責任，並無理由，不應准許。其假執行之聲
    請亦失所附麗，應併予駁回。原審為上訴人敗訴之判決，及駁回其假執行之聲請
    ，並無不合。上訴意旨指摘原判決不當，求予廢棄改判，為無理由，應予駁回。
六、本件事證已臻明確，兩造其餘主張及攻擊防禦方法與證據，與本件判決結果不生
    影響，爰不一一論列，附此敘明。
七、據上論結，本件上訴為無理由，依民事訴訟法第四百四十九條第一項、第七十八
    條，判決如主文。
中      華      民      國    九十二    年    三      月      十九      日
                        臺灣高等法院民事第九庭
                                        審判長法  官  吳  謙  仁
                                              法  官  魏  大  喨
                                              法  官  游  婷  麟
右正本係照原本作成。
如不服本判決，應於收受送達後二十日內向本院提出上訴書狀，其未表明上訴理由者
，應於提出上訴後二十日內向本院補提理由書狀（均須按他造當事人之人數附繕本）
上訴時應提出委任律師或具有律師資格之人之委任狀；委任有律師資格者，另應附具
律師資格證書及釋明委任人與受任人有民事訴訟法第四百六十六條之一第一項但書或
第二項（詳附註）所定關係之釋明文書影本。
中      華      民      國    九十二    年      三      月     十九     日
                                              書記官  林  初  枝
附註：
民事訴訟法第四百六十六條之一（第一項、第二項）：
對於第二審判決上訴，上訴人應委任律師為訴訟代理人。但上訴人或其他法定代理人
具有律師資格者，不在此限。
上訴人之配偶、三親等內之血親、二親等內之姻親，或上訴人為法人、中央或地方機
關時，其所屬專任人員具有律師資格並經法院認為適當者，亦得為第三審訴訟代理人
。


司法院資訊處製作；財團法人民間司法改革基金會備份。
